臺灣高等法院高雄分院刑事判決　　　　96年度交上易字第53號
上　訴　人　臺灣高雄地方法院檢察署檢察官
被　　　告　甲○○
選任辯護人　薛源基律師
上列上訴人因被告業務過失傷害案件，不服臺灣高雄地方法院95
年度交易字第143 號中華民國96年2 月16日第一審判決（起訴案
號：臺灣高雄地方法院檢察署94年度偵字第16159 號），提起上
訴，本院判決如下：
    主  文
上訴駁回。
    理  由
一、公訴意旨略以：被告甲○○係營業貨運曳引車之司機，為從
    事駕駛業務之人，於民國93年11月29日10時50分許，駕駛車
    牌號碼X4－713 號（板台YA─30號）營業曳引車，沿高雄縣
    岡山鎮○○○路由北向南方向行駛，行經該路段與阿公店路
    1 段路口處，本應注意車輛行駛時，駕駛人應注意車前狀況
    ，且應注意直行車尚未進入交岔路口，而轉彎車已達中心處
    開始轉彎，直行車應讓轉彎車先行，而依當時天候狀況良好
    ，並無不能注意之情況，竟疏未注意，而未讓轉彎車先行，
    適有告訴人乙○○駕駛車牌號碼ZR─5445號自小貨車，沿中
    山南路由南向北方向行駛時，復未注意駛入他向車道之車前
    狀況而同時駛入該車道（於上揭路口欲迴轉往中山南路北向
    南方向行駛，並已越過道路中心線即將完成迴轉），致營業
    曳引車左前保險桿與左前車頭與自小貨車右前車門、保險桿
    、右側車身發生碰撞，致告訴人頭部外傷併頭皮撕裂傷、臉
    部撕裂傷、胸部鈍挫傷併左側第6 、7 肋骨骨折、右側第3
    、4 、5 肋骨骨折及右側橫膈膜破裂、腹部鈍挫傷併肝臟撕
    裂傷等傷害，因認被告甲○○涉犯刑法第284 條第2 項業務
    過失傷害之罪嫌等語。
二、公訴人認被告涉有上開犯行，無非係以：(一)被告坦承於上揭
    時、地駕駛駕駛車牌號碼X4－713 號（板台YA─30號）營業
    曳引車，沿高雄縣岡山鎮○○○路由北向南方向行駛，行經
    該路段與阿公店路1 段路口處時，在上開路口與沿中山南路
    由南向北方向行駛之車牌號碼ZR─5445號自小貨車，發生撞
    擊，而告訴人於該事故中受有頭部外傷併頭皮撕裂傷、臉部
    撕裂傷、胸部鈍挫傷併左側第6 、7 肋骨骨折、右側第3 、
    4 、5 肋骨骨折及右側橫膈膜破裂、腹部鈍挫傷併肝贓撕裂
    傷等傷害、(二)告訴人之指述、(三)證人即高雄縣政府消防局岡
    山分隊消防員莊岳晉、陳信義、劉永茂、蔡勝文之證述、(四)
    告訴人於國軍高雄總醫院附設民眾診療服務處診斷證明書3
    紙、劉光雄醫院急診病歷、(五)同車另名被害人丙○○於國軍
    高雄總醫院附設民眾診療服務處診斷證明書1 紙、行政院衛
    生署台南醫院診斷證明書2 紙、(四)道路交通事故現場圖及調
    查報告表(一)(二)及照片等，資為論據。
三、按「被告以外之人於審判外之陳述，雖不符前4 條之規定（
    即傳聞法則例外得為證據之情形），而經當事人於審判程序
    同意作為證據，法院審酌該言詞陳述或書面陳述作成時之情
    況，認為適當者，亦得為證據。」；「當事人、代理人或辯
    護人於法院調查證據時，知有第159 條第1 項不得為證據之
    情形，而未於言詞辯論終結前聲明異議者，視為有前項之同
    意。」，刑事訴訟法第159 條之5 定有明文。查本件關於證
    人即被告甲○○之配偶洪許淑珠、證人即高雄縣政府消防局
    岡山分隊消防員莊岳晉、陳信義、劉永茂、蔡勝文，於檢察
    官偵查中經過具結證述，以及告訴人於國軍高雄總醫院附設
    民眾診療服務處診斷證明書3 紙（見偵查卷第36頁、94他字
    第2165號卷第45頁、原審法院卷）、劉光雄醫院急診病歷（
    見偵查卷第51頁）、被害人丙○○於國軍高雄總醫院附設民
    眾診療服務處診斷證明書1 紙、行政院衛生署台南醫院診斷
    證明書2 紙（見偵查卷第33至35頁）、高雄縣政府警察局岡
    山分局交通組橋頭車禍處理小隊道路交通事故現場圖暨道路
    交通事故調查報告(一)(二)、照片、臺灣省高屏澎區車輛行車事
    故鑑定委員會高屏澎區950695號鑑定意見書及臺灣省車輛行
    車事故覆議鑑定委員會95年9 月20日府覆議字第0950100778
    號函及照片等資料，均屬被告以外之人於審判外之書面陳述
    ，公訴人、被告及辯護人分別於本院準備及審判程序均同意
    有證據能力，本院審酌該等書面陳述作成之情形均屬正常，
    並無任何違反法定程序或不當之情形，且與待證事實具關聯
    性，認適當作為證據，依刑事訴訟法第159 條之5 第1 項規
    定，上開書面陳述均具有證據能力。
四、按犯罪事實應依證據認定之，無證據不得認定犯罪事實；不
    能證明被告犯罪者，應諭知無罪之判決，刑事訴訟法第154
    條第2 項、第301 條第1 項分別定有明文。又事實之認定，
    應憑證據，如未能發現相當之證據，或證據不足以證明，自
    不能以推測或擬制之方法，為裁判基礎；且認定犯罪事實所
    憑之證據，雖不以直接證據為限，間接證據亦包括在內，然
    無論直接或間接證據，其為訴訟上之證明，須於通常一般之
    人均不致有所懷疑，而得確信其為真實之程度者，始得為有
    罪之認定，倘其證明尚未達此一程度，而有合理之懷疑存在
    ，即無從為有罪之認定，有最高法院40年台上字第86號、76
    年台上字第4986號判例意旨可資參照。又依刑事訴訟法第16
    1 條第1 項之規定：檢察官就被告犯罪事實，應負舉證責任
    ，並指出證明之方法。因此，檢察官對於起訴之犯罪事實，
    應負提出證據及說服之實質舉證責任。倘其所提出之證據，
    不足為被告有罪之積極證明，或其指出證明之方法，無從說
    服法院以形成被告有罪之心證，基於無罪推定之原則，自應
    為被告無罪判決之諭知，亦有最高法院92年台上字第128 號
    判例意旨足參。再車輛駕駛人應可信賴參與交通行為之對方
    ，亦將同時為必要之注意，相互為遵守交通秩序之適當行為
    ，除對方之違規事實已極明顯，同時有充足之時間可採取適
    當之措施以避免發生交通事故之結果時，仍有期待其注意避
    免危害結果之發生之外，並無考慮對方將會有違反交通規則
    之不當行為之義務。故車輛駕駛人如已遵守交通規則且為必
    要之注意，其對於危害結果之發生無法避免時，縱有死傷結
    果之發生，其行為仍難認有過失可言（最高法院88年度台上
    字第1852號判例意旨可資參照）。
五、被告甲○○未於審判期日到庭，據其於本院行準備程序中之
    陳述，堅決否認有上開犯行，辯稱：本案事故發生時，其以
    時速約40公里，行駛在中山南路由北向南車道，而車牌號碼
    ZR─5445號自小貨車係由告訴人乙○○駕駛，行駛於對向之
    中山南路由南向北車道，於阿公店路1 段路口與其約相距不
    到一部自小客車距離時，該自小貨車突然向左偏至其行駛之
    車道，其驚覺時踩煞車向右閃避，但閃避不及，而與之發生
    撞擊等語。
六、經查：
  (一)被告於上開時、地駕駛駕駛車牌號碼X4－713 號（板台YA─
    30號）營業曳引車，沿高雄縣岡山鎮○○○路由北向南方向
    行駛，於綠燈時行駛至該路段與阿公店路1 段路口處時，適
    車牌號碼ZR─5445號自小貨車沿中山南路由南向北方向亦於
    綠燈時行駛至上開路口，而於上開路口，被告駕駛之曳引車
    左前側車頭與車牌號碼ZR─5445號自小貨車右前側車頭、右
    前車門、右側車身發生撞擊，事故時乘坐於該自小貨車之告
    訴人受有頭部外傷併頭皮撕裂傷（10公分）、顱內出血、臉
    部撕裂傷（5 公分）、臉部及四肢多處擦挫傷、胸部鈍挫傷
    併左側第6 、7 肋骨骨折、右側第3 、4 、5 肋骨骨折及右
    側橫膈膜破裂併血胸、氣胸、心臟鈍挫傷、腹部鈍挫傷併肝
    臟撕裂傷等傷害，另事故時亦乘坐於該自小貨車之丙○○則
    摔出車外，受有頭部外傷併顱內出血、右側第2 至第7 肋骨
    、左側第1 、2 肋骨骨折併氣血胸等傷害，雖經送醫急救並
    施以手術治療，仍呈現植物人狀態一節，為被告所是認，且
    經證人即告訴人證述在卷，並有告訴人於國軍高雄總醫院附
    設民眾診療服務處診斷證明書3 紙（見偵查卷第36頁、94他
    字第2165號卷第45頁、原審法院卷）、劉光雄醫院急診病歷
    （見偵查卷第51頁）、被害人丙○○於國軍高雄總醫院附設
    民眾診療服務處診斷證明書1 紙、行政院衛生署台南醫院診
    斷證明書2 紙（見偵查卷第33至35頁）、道路交通事故現場
    圖、調查報告(一)(二)各1 份及照片等在卷足參，此部分堪認為
    真實。
  (二)告訴人於原審法院雖證稱事故時係由被害人丙○○駕駛車牌
    號碼ZR─5445號自小貨車，其係乘坐於副駕駛座等語，然查
    ：
  1.被告供稱：車子行進間沒注意到車牌號碼ZR─5445號自小貨
    車駕駛者為何人，事故發生後，該自小貨車前擋風玻璃整片
    破碎，丙○○彈出車外在小貨車右前輪附近，告訴人仰躺坐
    在駕駛座上，其立刻報警，且與其同在曳引車上之配偶洪許
    淑珠將告訴人自駕駛座上扶下，但因駕駛座車門無法開啟，
    是自擋風玻璃處將告訴人扶出車外等語（見偵查卷第4 、18
    、43、49頁、94他字第2165號卷第39、89、104 頁及原審法
    院卷）；證人即被告配偶洪許淑珠結證稱：事故發生前沒注
    意到對方誰開車，事故發生後，小貨車前擋風玻璃整片碎掉
    ，丙○○彈出車外在小貨車右前輪處，告訴人直仰躺坐在駕
    駛座上，其與被告將告訴人自駕駛座上扶下等語（見94他字
    第2165號卷第113 、原審法院95交易字第224 號第94至96頁
    ）；又證人即本案事故發生後至現場救治之莊岳晉、陳信義
    均證稱：有1 名傷者在小貨車右前輪處，其他則不記得等語
    （見94年度他字第2165號卷第103 頁），另證人即本案事故
    發生後至現場救治之劉永茂、蔡勝文證稱：其等到場時受傷
    之丙○○及告訴人均已移動，其2 人對此節並無印象（見94
    年度他字第2165號卷第103 頁）。故由上開被告所供及證人
    所證，足證事故發生後，被害人丙○○因遭彈出車外，而倒
    在自小貨車右前輪處無誤。
  2.至事故發生後，告訴人係仰躺在自小貨車駕駛座一節，業經
    被告供稱及證人洪許淑珠證稱如上。且觀諸告訴人所提上開
    診斷證明書記載所受傷害，其所受之傷勢集中在胸部、橫隔
    膜及上腹部，與乘坐於駕駛座遭受衝撞時，因撞擊方向盤而
    可能受創之位置，並無歧異之處。再參諸告訴人自承其右臉
    頰、右側頭蓋骨破裂等語（見原審法院96年1 月31日審判筆
    錄）及其所提上開診斷證明書之記載，足見其確受有右側臉
    部及頭部之傷害；而核諸告訴人於原審法院審判中所提照片
    ，駕駛座方向盤上遺留有血跡，亦與告訴人上開所受傷害，
    並無矛盾之處；再核諸告訴人於原審法院審判中所提照片，
    顯示駕駛座座椅右側部位留有血跡，而副駕駛座座椅則未留
    有血跡以觀，駕駛座座椅右側部位之血跡位置，與告訴人上
    開右側臉部及頭部受傷之位置相符，益見該駕駛座座椅右側
    部位所遺留之血跡，應係告訴人右側臉部及頭部受傷流血所
    致。而上情核與上開被告所供及證人洪許淑珠所證，互核一
    致，是被告所供及證人洪許淑珠所證，事故發生後告訴人係
    位於該自小貨車駕駛座一節，應堪採信。基此，事故時告訴
    人確實係乘坐於駕駛座駕駛該自小貨車之人無誤。
  3.再告訴人陳稱：該自小貨車安全帶壞掉，無法扣住，其以綁
    活結之方式固定住，丙○○則僅將安全帶套在身上，未扣或
    綁住等語（見94他字第2165號第35、91頁、原審法院96年1
    月31日審判筆錄）；佐以上開所述，丙○○於事故後係彈出
    車外倒在自小貨車右前輪處一節，顯示丙○○因未繫或綁住
    安全帶而於事故發生時彈出車外，至告訴人則因有以活結方
    式綁住安全帶致未因而彈出車外，故告訴人於事故發生後，
    仍位於其在車上之位置，益徵告訴人於事故發生時係乘坐於
    該自小貨車駕駛座而駕駛該自小貨車之人。
  4.至告訴人指陳，由其於原審法院審判中所提照片，放置於該
    自小貨車後方車廂之油漆，於本案事故後受撞之潑灑方向，
    足證事故發生時受撞，人會往右衝出等語（見原審法院96年
    1 月31日審判筆錄）。惟告訴人上開所指照片中之油漆放置
    位置及潑灑方向，究係何時所致，是否即為本案事故發生時
    之現象，而得顯示受撞時之衝撞及位移狀況，已非無疑。再
    即便為本案事故發生時之現象，足顯受撞時之衝撞及位移狀
    況，亦即，車上之人及物品受撞而向右位移之狀況；然衡諸
    被害人丙○○於事故發生後係倒在自小貨車右前輪處，已於
    前述，則謂被害人丙○○於事故時係乘坐於副駕駛座，因受
    撞向右位移而彈出車外倒於右前輪處，亦屬合理，故尚難據
    此證明被害人丙○○係自駕駛座之位置向右位移而彈出於右
    前輪處。況且，被害人丙○○於事故時係乘坐於副駕駛座，
    因受撞向右位移而彈出車外倒於右前輪處，較諸謂其於事故
    時係乘坐於駕駛座，因受撞向右位移而彈出車外倒於右前輪
    處，前者之可能性不僅大得多，亦較符常理（亦即，於被害
    人丙○○乘坐於駕駛座，而告訴人乘坐於副駕駛座，被害人
    自駕駛座彈出於車外右前輪處之可能性微乎其微）。是告訴
    人此部分指述，亦難謂有據。
  5.綜上所述，本件事故發生時，告訴人係車牌號碼ZR─5445號
    自小貨車駕駛者一節，堪予認定。
  (三)觀諸本件道路交通事故現場圖，顯示事故時被告駕駛之曳引
    車係沿中山南路由北向南方向行駛至阿公店路1 段路口；而
    車牌號碼ZR─5445號自小貨車則係沿中山南路由南向北方向
    行駛，而行駛該路口時胎痕呈現向左方偏斜進入對向南向車
    道之路線。
  1.惟證人即高雄縣政府警察局岡山分局偵查隊警員洪嘉模所證
    ：本件事故發生撞擊之中山南路與阿公店路1 段之交岔路口
    處，係丁字型路口，即呈現中山南路南北、阿公店路1 段東
    西向至中山南路終止之丁字型路口等語（阿公店路1 段西向
    至中山南路即終止）（見原審法院96年1 月31日審判筆錄）
    ，此與本件道路交通事故現場圖並無不合，均為被告及告訴
    人所不爭執，則中山南路北行至阿公店路1 段既為丁字型路
    口，無法左轉阿公店路1 段西行，則告訴人駕駛該自小貨車
    至阿公店路1 段路口時，並無左轉西行阿公店路1 段之可能
    。另告訴人亦陳稱：事故當日係自橋頭鄉出發，自台一線省
    道要往雲林縣，且無要迴轉回去之意思，事故發生前自小貨
    車並無向左偏或打方向燈之動作等語（見原審法院96年1 月
    31日審判筆錄），故亦無欲由中山南路北向車道於該路口迴
    轉至南向車道之必要，益見該自小貨車並無左轉或迴轉之意
    。是故，該自小貨車向左方偏斜，應非左轉或迴轉至南向車
    道之意。
  2.再細究本件道路交通事故現場圖，告訴人所駕駛之該自小貨
    車自中山南路北向內側快車道行駛至該路口時所遺留之胎痕
    ，其起始點係自北向車道呈現直接往西北方向偏斜，進入南
    向車道而終止之現象，其間並無任何停止或待轉之痕跡；核
    諸被告供稱：事故發生時，其時速40公里，約於1 部自小客
    車至半部自小客車之距離時，該自小貨車突然左偏進入其南
    向車道，因太突然，其煞車不及等語（見偵查卷第18、44頁
    ），顯見該自小貨車向左方偏斜時，與被告所駕駛之營業曳
    引車已極接近，尚不足1 部自小客車之距離，卻仍以毫無停
    止或待轉之行徑方向突然向左方偏斜，直接進入南向車道，
    以致2 車發生撞擊。據此，告訴人駕駛自小貨車，顯然未在
    其應遵行之行車車道行駛，而侵入對向來車道。
  (四)公訴人雖指稱被告就本件車禍之發生，有應注意車前狀況，
    採取適當之安全措施，卻疏未注意；且直行車尚未進入交岔
    路口，而轉彎車已達中心處開始轉彎，直行車應讓轉彎車先
    行之過失等情。
  1.惟告訴人所駕駛之小貨車，於與被告所駕駛之曳引車均係於
    綠燈時通行，行經前開事故地點之丁字型路口，告訴人所駕
    駛之自小貨車於已極接近被告駕駛之曳引車時，突然向左方
    偏斜進入對向被告來車道，已於前述。
  2.證人即高雄縣政府警察局岡山分局偵查隊警員洪嘉模證稱：
    事故地點速限為70公里等語（見原審法院96年1 月31日審判
    筆錄），且本件道路交通事故調查報告表(一)(二)亦記載速限為
    70公里，是足證事故地點速限為70公里無誤。再被告自承事
    故發生時前車速約40公里等語；則觀諸本件道路交通事故現
    場圖，被告所駕駛曳引車事故後遺留之煞車痕分別左12.5公
    尺、右11.9公尺，核諸一般公路汽車煞車距離、行車速度對
    照表，縱使採計新築瀝青路面（即摩擦係數最高者）對照數
    據以觀，被告駕駛之曳引車速度約介於45至55公里之間，亦
    均未超過事故地點之速限。是被告於事故發生當時並未超速
    即明。
  3.據此，在被告並未超速情形下，告訴人所駕駛之小貨車，於
    與被告駕駛之曳引車已極接近時，突然向左方偏斜進入對向
    被告來車道，則其此舉，對於被告係屬無法預期之突發狀況
    ，其即使已善盡注意車前狀況，並採取適當安全措施之義務
    ，亦無法於如此短之距離下做出反應，處理此種無法預期之
    突發狀況，進而煞停以避免撞擊之發生；況告訴人所駕駛之
    自小貨車並非已進入中心處之轉彎或迴轉車，如前所述，而
    係未在其應遵行之行車車道行駛，而侵入對向來車道，被告
    亦無應讓其先行之注意義務。且本案經原審法院送請鑑定車
    禍肇事原因後，臺灣省高屏澎區車輛行車事故鑑定委員會高
    屏澎區、臺灣省車輛行車事故覆議鑑定委員會鑑定、覆議意
    見均認：被告對於本案事故之發生無肇事原因；而覆議意見
    更明確指出，駕駛自小貨車之駕駛人行經行車管制號誌交岔
    路口由原行車道橫向偏入對向來車道，為肇事原因，此有上
    開車輛行車事故鑑定委員會高屏澎區00000000案鑑定意見書
    、行車事故覆議鑑定委員會95年9 月20日府覆議字第095010
    0778號函覆議意見書附卷可考，益徵被告就本件車禍之發生
    並無過失。基此，被告遵守交通規則行駛於其行車車道，且
    為必要之注意，但告訴人所駕駛之自小貨車突然偏斜進入該
    車道，致被告因閃避不及，造成本件事故，則被告對於危害
    結果之發生無法避免，即難認有過失可言。
  (五)被告就本件車禍之發生既無過失，即使告訴人因該車禍而受
    傷，被告亦無構成過失傷害犯行之餘地。至道路交通事故現
    場圖、調查報告表(一)(二)、診斷證明書及照片等件，均僅能在
    客觀上證明被告與告訴人確於上開時、地發生車禍，致告訴
    人受傷之事實，仍不足據以證明被告就該車禍之發生有過失
    ，附此敘明。
  (六)綜上所述，公訴人所提出之證據，尚未達於通常一般人均不
    致於有所懷疑，而得確信被告確有業務過失傷害犯行之程度
    ，本院自無從形成被告有罪之確信，此外，復查無其他積極
    證據足資認定被告確有公訴人所指之過失傷害犯行，既不能
    證明被告犯罪，揆諸前開法條之規定，被告甲○○被訴犯罪
    ，尚屬不能證明。
七、原審因而為被告甲○○無罪之諭知，核無不合。檢察官上訴
    意旨，仍執前詞，指摘原判決不當，為無理由，應予駁回。
八、被告經合法傳喚，無正當之理由不到庭，爰不待其陳述，逕
    行判決。
據上論結，應依刑事訴訟法第368 條、第371條，判決如主文。
本案經檢察官張金塗到庭執行職務。
中　　華　　民　　國　　96　　年　　8 　　月　　16　　日
                  刑事第五庭    審判長法  官  曾永宗
                                      法  官  王伯文
                                      法  官  任森銓
以上正本證明與原本無異。
本判決不得上訴。
中　　華　　民　　國　　96　　年　　8 　　月　　16　　日
　　　　　　　　　　　　　　　　　　　書記官  廖素珍
